臺灣高等法院臺南分院刑事裁定　　　　　　九十三年度抗字第九五號　　　　　Ｇ
　　　抗　告　人
　　　即異議人　　甲　○　○
右列抗告人因違反山坡地保育利用條例案件，不服臺灣臺南地方法院中華民國九十三
年二月二十七日裁定（九十二年度聲字第一四０二號）提起抗告，本院裁定如左：
      主      文
抗告駁回。
      理      由
一、抗告意旨略以：查本件聲明異議之主旨，除就原確定判決之沒收宣告是否因時效
    、緩刑等因素影響而仍須執行外，主要係針對臺灣臺南地方法院檢察署八八執他
    字第四一一三字第二五０八二號函令「拆除」，亦即沒收之執行方法加以異議，
    為此抗告人業於原審引據臺灣高等法院檢察署所屬各級法院檢察署八十六年度法
    律問題座談會記錄，及行政院農委會八八農林字第八八一一０一九五號函、內政
    部營建署八八營署建字第０四七二四號函、台南縣政府八八府民禮字第一一四一
    ０六號函等行政函示，及提出涉案工作物已申請就地合法之相關資料，並主張涉
    案工作物因臨崖建築，率予拆除恐生坍方或有害水土保持之情形，況該等工作物
    業經主管機關認可以就地合法方式辦理，已無拆除必要，則原裁定縱認沒收宣告
    不受緩刑或時效之影響而仍應維持，惟針對聲明異議對象之沒收方法，是否仍應
    以拆除方式執行為適當？原裁定未與說明，顯有不備理由之違法。次查原裁定固
    以修正前山坡地利用保育條例第三十四條第二項用語，認其性質屬必沒收而不受
    緩刑影響云云，惟查，刑法第三十八條第一項之用語為：「左列之物沒收之‧‧
    ‧」，同條第三項卻規定：「第一項第二款、第三款之物以屬於犯人者為限，『
    得沒收之』」，即非屬必沒收之情形，足認法律規定「沒收之」等語，並非全屬
    「必沒收」之情形，而需審酌其具體情狀而定，原裁定上開解釋顯然有誤。再者
    ，原判決所謂「宣告刑以暫不執行為適當」既未指明係主刑、從刑，即均屬暫不
    執行為適當之範圍，是沒收宣告自有緩刑規定之適用。末按最高法院三十六年四
    月四日刑庭庭長會議決議：併科罰金之案件，其罰金行刑權之時效與徒刑行刑權
    之時效，分別進行，足認刑法第八十四條第一項第五款時效規定，非限於專科沒
    收之情形，併科沒收之情形亦屬之，原裁定認本案沒收因屬併科沒收情形，並無
    時效規定之適用，顯與上開決議有違，為此爰提起本件抗告云云。
二、按沒收之宣告有採義務沒收主義（即必要主義），亦有採職權沒收主義（即任意
    主義）。前者法院宣告沒收與否無斟酌裁量之權；後者則有。刑法第三十八條第
    三項前段規定：同條第一項第二款（供犯罪所用或供犯罪預備）、第三款（因犯
    罪所得）之物，以屬於犯人者為限，得沒收之。既曰「得」沒收之，其是否宣告
    沒收，法院自有斟酌裁量之權，即係採職權沒收主義。本院六十八年度臺覆字第
    十一號刑事判決意旨，係說明戡辭時期肅清煙毒條例第十三條第一項（相當於現
    行毒品危害防制條例第十九條第一項）採義務沒收主義，係刑法第三十八條第三
    項採職權沒收主義之特別規定；本院八十六年臺非字第三十九號刑事判決意旨，
    係說明著作權法第九十八條（修正前）雖採義務沒收主義，但該條未規定「不問
    屬於犯人與否，沒收之」，應回歸適用刑法第三十八條第三項前段，以屬於犯人
    所有者為限，始應予沒收。兩者敘述並無矛盾（最高法院八十七年度第七次刑事
    庭會議決定可資參照）。準此，徵諸法條文義解釋，法律條文規定「沒收之」，
    其文義自與「得沒收之」不同，應係指義務沒收即「必沒收」之情形，法院對此
    即無裁量權，應一律宣告沒收。次依大法官釋字第四五號解釋文：「主刑宣告緩
    刑之效力，依本院院字第七八一號解釋，雖及於從刑，惟參以刑法第三十九條所
    定「得專科沒收」，與第四十條所定「得單獨宣告沒收」足證沒收雖原為從刑，
    但與主刑並非有必然牽連關係。其依法宣告沒收之物，或係法定必予沒收者，或
    係得予沒收而經認定有沒收必要者，自與刑法第七十四條所稱以暫不執行為適當
    之緩刑本旨不合，均應不受緩刑宣告之影響。」，及參諸最高法院七十七年度台
    上字第二○三號判例要旨「沒收於裁判時併宣告之，而從刑之宣告，實務上應緊
    接宣告主刑之後，原判決主文記載：張峻源意圖供行使之用，而偽造有價證券，
    處有期徒刑一年六月，偽造之台中市第四信用合作社復興分社民國七十三年八月
    十六日第0000000號面額新台幣二萬五千二百元之支票一張沒收，緩刑四
    年，則依照釋字第四十五號解釋，其必沒收之支票，即與刑法第七十四條所稱暫
    不執行為適當之緩刑本旨不合，應不受緩刑宣告之影響。要與上開大法官解釋意
    旨並無違背之可言」，足見於法律規定「必沒收」之情形，即無主從不可分關係
    ，縱其主刑經宣告緩刑，該緩刑宣告之效力並不及於沒收之宣告。
三、經查：山坡地利用保育條例第三十四條業於八十七年一月七日總統令修正公布，
    原判決為新舊法比較後，適用有利於被告之舊法，並依舊法第二項為工作物沒收
    之宣告，而舊法第二項規定係「犯本條之罪者，其墾植物及工作物沒收之」，審
    酌其法條用語，及前揭實務見解，足認修正前之山坡地利用保育條例第三十四條
    第二項（修正後為第三十四條第四項）規定之沒收，性質上屬必沒收，揆諸前揭
    實務見解，原判決附圖之工作物之沒收宣告，即不受緩刑宣告之影響。次按免除
    其刑者，仍得專科沒收，刑法第三十九條定有明文，查前開判決所為之沒收宣告
    ，係屬於主刑即有期徒刑一年六月宣告之從刑，與刑法第三十九條所指之專科沒
    收不符，抗告人援引刑法第八十四條第一項第五款規定，認為行刑權已因三年不
    行使而消滅，容有誤會。至抗告人指稱該工作物之建造業經主管機關核准云云，
    並不影響原判決對該工作物所為之沒收宣告，仍應依法執行沒收處分。原審因認
    抗告人之聲明異議為無理由，而裁定駁回抗告人於原審之聲明異議，核無不合，
    抗告人抗告意旨猶執前詞指摘原裁定不當，為無理由，應予駁回。
據上論斷：應依刑事訴訟法第四百十二條，裁定如主文。
中    華    民    國      九十三      年      四      月      二十      日
                                  臺灣高等法院臺南分院刑事第四庭
                                      審判長法官  鄭    文    肅
                                            法官  高    明    發
                                            法官  王    浦    傑
右正本證明與原本無異。
不得再抗告。
                                      法院書記官  蔡    振    豐
中    華    民    國      九十三      年      四      月      二十一    日
